【裁判字號】    97,再易,4
【裁判日期】    980831
【裁判案由】    損害賠償
【裁判全文】
臺灣士林地方法院民事判決               97年度再易字第4號
再審原告    甲○○
                      3號
再審被告    私立淡江大學
法定代理人  乙○○
訴訟代理人  韓名銅律師
右當事人間請求損害賠償事件，再審原告對於民國96年5 月3 日
本院士林簡易庭96年度士簡字第6 號第一審判決、96年10月16日
本院96年度簡上字第150 號第二審判決，提起再審之訴，本院判
決如左：
    主  文
再審之訴駁回。
再審訴訟費用新臺幣伍仟壹佰拾元由再審原告負擔。
    事實及理由
一、按再審之訴，應於30日之不變期間內提起；前項期間，自判
    決確定時起算，判決於送達前確定者，自送達時起算，其再
    審之理由發生或知悉在後者，均自知悉時起算，民事訴訟法
    第500 條第1 項、第2 項前段亦有明文。查本院96年度簡上
    字第150 號確定判決係不得上訴於第三審法院，且經第二審
    判決，於民國96年10月16日確定，並於97年2 月1 日送達於
    再審原告，是再審原告於同年2 月26日提起本件再審之訴，
    未逾30日之不變期間，揆諸前揭規定，本件再審之訴自屬合
    法，先予敘明。
二、再審原告之主張略以：(一)原確定判決引用之教育部82年10月
    1 日台（82）人字第054790號函示，應僅適用於公立學校，
    而再審被告為私立學校，自不受其拘束。且該函示於再審原
    告進修完成回國後始公佈實施，基於法律不溯及既往之原則
    ，自不得作為裁判之基礎。詎原確定判決未予詳查，逕自作
    為裁判之依據，自屬適用法規顯有錯誤。(二)原確定判決認再
    審原告未實際在校從事教學服務，不能以教職員工在職進修
    通則第10條規定併計年資，顯與公平正義原則有悖。縱認如
    期返校服務之意義，應解為實際在校從事教學服務，再審被
    告亦應於73年9 月17日再審原告簽請離職時，善盡告知再審
    原告之義務，惟再審被告非但未盡上開義務，反而對系爭進
    修通則為不利於再審原告之解釋，足見再審被告顯有不法侵
    害再審原告權利之行為甚明，原判決未顧及於此，仍屬適用
    法規顯有錯誤。(三)原判決以離職證明書上之錯誤記載，率爾
    認定再審原告於70年7 月31日辭去教職，顯然未斟酌有利於
    再審原告之證據，其認事用法自有違誤。為此，爰依民事訴
    訟法第496 條第1 項第1 款、同條第1 項第13款、第497 條
    規定提起本件再審之訴等語：並聲明：(一)廢棄原確定判決；
    (二)上開廢棄部分，再審被告應給付再審原告新臺幣（下同）
    314,460 元，及自96年1 月9 日起至清償日止，按年息5%計
    算之利息。
三、依民事訴訟法第496 條第1 項第1 款規定：「適用法規顯有
    錯誤者」得以再審之訴對於確定終局判決聲明不服。而所謂
    適用法規顯有錯誤者，係指確定判決所適用之法規顯然不合
    於法律規定，或與司法院現尚有效及大法官會議之解釋，或
    尚有效之判例顯然違反者而言。經查：原確定判決（96年度
    簡上字第150 號）曾引用教育部核定函上所載該部82年10月
    1 日台（82）人字第054790號函：「…本部82年10月1 日臺
    （82）人字第054790號函規定略以，依學校教職員出國講學
    、研究或進修有關規定經主管機關或服務學校核准留職停薪
    出國講學、研究或進修職者，該段期間留職停薪年資依學校
    教職員退休條例及其施行細則之規定係不合採計辦理退休。
    …」為依據，以明徵再審原告曾任職私立學校退休年資之核
    定，應屬教育部職權所為。惟再審原告係爭執私立學校服務
    年資之計算，該函釋示應僅適用於公立學校，是原確定判決
    就教育部適用公立學校之法規（學校教職員退休條例）適用
    於私立學校之情形，猶認其有適用法令之依據，屬其解釋法
    令之職權範圍云云，再審原告主張，原確定判決適用法規顯
    有錯誤。尚符合民事訴訟法第496 條第1 項第1 款規定之要
    件。則再審原告提起本訴再審之訴，尚非無據，應予准許。
    本院自應依民事訴訟法第503 條規定，就再審原告聲明不服
    部分，為本案之辯論及裁判。
四、按再審之訴訟程序，準用關於各該審級訴訟程序之規定，民
    事訴訟法第505 條定有明文。是再審之訴，實質上為前訴訟
    程序之再開或續行，如應行言詞辯論者，法院應按前訴訟言
    詞辯論終結時之程序續行辯論，當事人在前程序所為訴訟行
    為之效力，不因再審之訴為形式上之新訴而受影響，最高法
    院49年度台上字第419 號、68年度台上字第764 號著有判例
    。
（一）再審原告於前審主張：再審被告私立淡江大學明知再審原
      告原任職於再審被告校內數學系專任教授，經核准於70年
      8 月1 日至73年7 月31日留職停薪3 年出國進修，73年8
      月1 日如期返校辦理復職，依該校「淡江大學教職員工在
      職進修通則」規定，出國研究考察進修之教職員，其如期
      返校服務者，出國期間年資應予照算，僅因再審被告聘任
      再審原告為電子計算機科學系專任教授，再審原告原填具
      應聘書，惟因電算系與再審原告教學專長不合，幾經協調
      不成，乃於73年9 月17日簽請退聘辭去專任教授職位，嗣
      於同年9 月底、10月初受聘至國立成功大學任職之事實；
      且再審被告的文書記載再審原告離職生效日期為73年8 月
      1 日，顯然再審被告亦承認再審原告在留職停薪期間年資
      存在的事實。詎再審原告於95年4 月27日申請退休，適任
      職之臺北教育大學調查再審原告曾否支領退休金或資遣費
      事項時，再審被告竟先後核發95年5 月29日校人字第0950
      001298號及95年9 月26日校人字第0950002564號函回復臺
      北教育大學，加註贅詞，指稱伊留職停薪後，未依規定辦
      理復職，致再審原告上揭留職停薪期間年資無法計入退休
      年資計算，並使教育部核定再審原告95年8 月1 日退休生
      效，惟退休年資未併計該3 年年資，短少退休金給付314,
      460 元而受到侵害。爰依侵權行為法律關係訴請再審被告
      賠償系爭退休金短少差額及自96年1 月9 日起至清償日止
      ，按年息5%計算之利息。
（二）再審被告則以：再審原告於73年7 月31日留職停薪期滿，
      應聘後卻於73年9 月17日簽請退聘，並自73年8 月1 日離
      職生效，再審原告既未返校服務，系爭3 年期間自不得採
      計為年資，再審原告之侵權行為損害賠償請求權已罹於時
      效。
（三）本院得心證之理由：
      按侵權行為損害賠償之債，須損害之發生與加害人之故意
      或過失加害行為間有相當因果關係，始能成立。所謂相當
      因果關係，係行為人之行為所造成之客觀存在事實，依經
      驗法則，可認通常均可能發生同樣損害之結果而言；如有
      此同一條件存在，通常不必皆發生此損害之結果，則該條
      件與結果並不相當，即無相當因果關係；不能僅以行為人
      就其行為有故意過失，自認該行為與損害間有相當因果關
      係，最高法院90年度台上字第772 號裁判意旨可供參照。
      本件再審原告主張再審被告所發上開二函件之行為即足生
      再審原告系爭退休金短少發給之損害，並提出該等函件2
      份（原第一審卷第7 、8 頁）、聘書1 件（原第一審卷第
      9 頁）、離職證明書1 紙（原第一審卷第11頁）、財團法
      人中華民私立學校教職員工退休撫卹基金管理委員會函件
      1 份（原第一審卷第18頁）為證，再審被告對於上開書證
      之真正並不爭執。惟查：國立學校教職員之退休案，應由
      教育部審定，再審原告於95年4 月27日申請退休，係任職
      於國立臺北教育大學，再審原告之退休年資核定，自應由
      教育部決定，此有再審原告所提學校教職員月退休金證書
      （原第二審卷第29頁），且經教育部以98年2 月24日台人
      （三）字第0980027110號函說明：「…國（省）立學校教
      職員之退休案，由本部審定，直轄市立學校由直轄市政府
      教育局審定，縣（市）立學校由縣（市）政府審定。因此
      ，上開退休核定機關對於所屬學校陳報之教師退休申請案
      件，無論係其退休年資或其任職證明文件，依法均有實質
      審核權」等語（本院卷第129 頁）釋示明確在卷可稽，是
      再審被告向再審原告所任職之學校函覆再審原告年資之行
      為，並非即能決定再審原告最後年資，教育部始為實質審
      查及最後決定之有權機關。參照上揭裁判意旨，再審原告
      所主張系爭退休金短少差額之損害與再審被告核發函件之
      行為間，並不具有相當因果關係，從而，再審原告主張再
      審被告應負侵權行為損害賠償責任云云，於法未合，應不
      足採。
五、按再審之訴，雖有再審理由，法院如認原判決為正當者，應
    以判決駁回之，民事訴訟法第504 條定有明文。本件再審原
    告請求廢棄原確定判決，程序上固符合民事訴訟法第496 條
    第1 項第款之再審事由，但實體上原判決應屬正當，依前揭
    規定，仍應駁回再審原告之訴。是綜上所述，再審原告本於
    再審之法律關係，請求廢棄原確定判決，駁回再審被告之訴
    ，其請求尚於法未合，為無理由，應予駁回。
六、兩造之其餘攻擊防禦方法，於本件判決結果無影響，爰不一
    一論列，附此說明。
七、據上論結，再審原告之訴為無理由，依民事訴訟法第504 條
    、第78條，判決如主文。
中    華    民    國    98    年    8     月    31    日
                  民事第二庭  審判長法  官  俞慧君
                                    法  官  方彬彬
                                    法  官  古振暉
以上正本證明與原本無異。
本件判決不得上訴。
中    華    民    國    98    年    9     月    4     日
                                    書記官  楊錫芬


司法院資訊處製作；財團法人民間司法改革基金會備份。
